臺灣高等法院臺中分院民事判決
109年度家上更一字第3號
上  訴  人  丁○○即羅永季

訴訟代理人  陳姿君律師
被  上訴人  丙○○  
法定代理人  乙○○  
            甲○○  

訴訟代理人  陳惠伶律師
上列當事人間離婚事件，上訴人對於民國106年5月9日臺灣臺中
地方法院105年度婚字第537號第一審判決提起上訴，經最高法院
發回更審，本院於110年10月13日言詞辯論終結，判決如下：
    主  文
原判決廢棄。
准上訴人與被上訴人離婚。
第一、二審訴訟費用由被上訴人負擔。 
    事實及理由
壹、按無訴訟能力人有為訴訟之必要，而無法定代理人或法定代
    理人不能行代理權者，其親屬或利害關係人，得聲請受訴法
    院之審判長，選任特別代理人，民事訴訟法第51條第2項定
    有明文。特別代理人係法院就特定訴訟所選任為無訴訟能力
    人為訴訟行為或受訴訟行為之臨時法定代理人。特別代理人
    受選任後，即應代無訴訟能力人為訴訟行為或受訴訟行為，
    直至有法定代理人或本人承當訴訟行為時為止，此觀諸同法
    第51條第4項自明。本件上訴人於原審起訴請求准與被上訴
    人離婚，惟被上訴人產後因缺氧性腦病變而成植物人狀態，
    經原法院105年度家聲字第25號裁定選任被上訴人之父甲○○
    為其特別代理人。嗣原法院以109年度監宣字第602號裁定宣
    告被上訴人為受監護宣告之人，並選任甲○○及被上訴人之母
    乙○○為其監護人，且甲○○、乙○○已具狀聲明承受訴訟（本院
    卷六3、5頁），自應以甲○○、乙○○為被上訴人之法定代理人
    進行訴訟。
貳、上訴人主張：兩造於民國101年8月1日結婚，被上訴人於同
    年9月30日入院待產，同年10月1日剖腹產下幼女羅OO（羅OO
    其後於同年10月25日死亡）。被上訴人產後因缺氧性腦病變
    而成植物人狀態，經多年診治復健後仍無好轉，復原困難。
    兩造間因被上訴人之病症，長期僅有夫妻之名，而無婚姻之
    實，婚姻關係已生破綻而無回復希望，且該無法維持婚姻之
    事由，不可歸責於伊，為此依民法第1052條第2項規定，求
    為判決准兩造離婚。
參、被上訴人則以：被上訴人因缺氧性腦病變而成植物人狀態，
    係因生產過程中羊水栓塞所致，對兩造均屬悲劇，非可歸責
    於任何一造等語，資為抗辯。
肆、原審為上訴人敗訴之判決，上訴人不服，提起上訴。並上訴
    聲明：原判決廢棄。准上訴人與被上訴人離婚。被上訴人
    則答辯聲明：上訴駁回。
伍、得心證之理由
一、按民法第1052條第2項所稱：有前項以外之重大事由，難以
    維持婚姻者，夫妻之一方得請求離婚，係抽象的、概括的離
    婚事由，乃緣於74年修正民法親屬編時，為因應實際需要，
    參酌各國立法例，導入破綻主義思想所增設。同條項但書規
    定：難以維持婚姻之重大事由應由夫妻之一方負責者，僅他
    方得請求離婚，乃因如肯定有責配偶之離婚請求，無異承認
    恣意離婚，破壞婚姻秩序，且有背於道義，尤其違反自己清
    白之法理，有欠公允，同時亦與國民之法感情及倫理觀念不
    合，因而採消極破綻主義，而非積極破綻主義。以故，難以
    維持婚姻之重大事由，非應由夫妻之一方負責者，雙方均得
    請求離婚；其事由應由夫妻之一方負責者，僅他方得請求離
    婚；倘夫妻雙方就該事由均須負責時，則應比較衡量雙方之
    有責程度，僅責任較輕之一方得向責任較重之他方請求離婚
    ，如有責程度相同時，則雙方均得請求離婚。
二、經查：
（一）上訴人主張：兩造於101年8月1日結婚，婚姻關係尚存續
      中。被上訴人於101年9月30日入台安醫院待產，產後因羊
      水栓塞合併心肺衰竭，緊急送中國醫藥大學附設醫院急診
      ，惟仍因缺氧性腦病變轉加護病房，至今未清醒，已呈植
      物人狀態，現住護理之家長期照護中等事實，業據提出戶
      籍謄本、診斷證明書為證（原審卷一10-37頁），且為兩
      造所不爭執，堪信為真實。
（二）被上訴人經5年以上之治療及恢復時間，目前雖非處於深
      度昏迷，但其認知功能嚴重受損，不能言語，聽理解能力
      亦受損，幾乎全無與外界溝通能力，四肢自主活動之能力
      亦嚴重受損。因被上訴人嚴重缺氧性腦病變預後不佳，日
      後應無痊癒機會；其腦部病情仍有可能逐年有非常緩慢的
      微小進步，但無法預估進步之速度和可進步至何程度。依
      醫理及臨床經驗判斷，不論被上訴人腦部功能恢復至何程
      度，其認知功能、肢體功能及自我照顧能力等，仍將遺留
      嚴重後遺症，有中國醫藥大學附設醫院107年5月9日函附
      鑑定意見書可稽（本院前審卷239、240頁）。
（三）被上訴人呈植物人狀態，迄今已逾9年，無從預期何時能
      恢復意識與上訴人共營夫妻生活，兩造徒有夫妻之名，無
      法達婚姻之目的，任何人處於兩造相同情況下，均將喪失
      維持婚姻之意欲，堪認兩造婚姻已生破綻而無回復之希望
      ，屬於難以維持婚姻之重大事由。上開難以維持婚姻之重
      大事由，乃肇因於被上訴人生產過程中發生羊水栓塞所致
      。經本院囑託臺中榮民總醫院鑑定被上訴人發生羊水栓塞
      之原因為何，能否事先預測、預防等，該醫院回覆：造成
      羊水栓塞的原因並不清楚，目前較為醫界接受的假說是羊
      水（內含胎兒細胞及其他帶有抗原的物質）進入母親血液
      中，並導致母親異常的免疫反應。羊水栓塞的風險因子包
      含剖腹生產，產鉗、真空吸引生產，前置胎盤或植入性胎
      盤，及子癲前症、子癲症。但由於羊水栓塞過於罕見，沒
      有任何方式可以預測或預防羊水栓塞的發生。綜合上述，
      本件案例發生羊水栓塞的原因不明，羊水栓塞的發生無法
      事先預測或預防，有臺中榮民總醫院110年4月30日函附鑑
      定書可憑（本院卷○000-000頁），足見被上訴人於生產過
      程發生羊水栓塞，造成缺氧性腦病變而成植物人狀態，非
      可歸責於上訴人，此亦為被上訴人所不爭執（本院卷六12
      4頁）。兩造間難以維持婚姻之重大事由，既非應由夫妻
      之一方負責，參諸前揭說明，雙方均得請求離婚。從而，
      上訴人依民法第1052條第2項規定，訴請兩造離婚，即屬
      有據，應予准許。
陸、綜上所述，上訴人依民法第1052條第2項規定，訴請兩造離
    婚，為有理由，應予准許。原審判決駁回上訴人之訴，尚有
    未洽。上訴意旨，指摘原審判決不當，求予廢棄改判，為有
    理由，爰由本院予以廢棄，改判如主文第二項所示。
柒、本件事證已臻明確，兩造其餘攻擊防禦方法及所用之證據，
    經本院斟酌後，認為均不足以影響判決之結果，爰不逐一論
    列。
捌、據上論結，本件上訴為有理由，爰判決如主文。
中　　華　　民　　國　　110 　年　　10　　月　　20　　日
                  家事法庭  審判長法　官  杭起鶴 
　　　　　　　　　　　        　　法　官  黃裕仁 
　　　　　　　　　　　      　　　法　官  羅智文
正本係照原本作成。
被上訴人得上訴。
如不服本判決，應於收受送達後二十日內向本院提出上訴書狀，
其未表明上訴理由者，應於提出上訴後二十日內向本院補提理由
書狀（均須按他造當事人之人數附繕本）。因疫情而遲誤不變期
間，得向法院聲請回復原狀。
上訴時應提出委任律師或具有律師資格之人之委任狀。委任有律
師資格者，另應附具律師資格證書及釋明委任人與受任人有民事
訴訟法第四百六十六條之一第一項但書或第二項所定關係之釋明
文書影本。如委任律師提起上訴者，應一併繳納上訴裁判費。

                                  書記官  林賢慧　
　　　　　　　　　　　　　　　　　
中　　華　　民　　國　　110 　年　　10　　月　　20　　日